【裁判字號】    91,上,335
【裁判日期】    920610
【裁判案由】    損害賠償
【裁判全文】
臺灣高等法院民事判決                  九十一年度上字第三三五號
    上  訴  人  國票綜合證券股份有限公司
    法定代理人  施建生
    訴訟代理人  陳正斌
                趙安
                李明勳
    被  上訴人  甲○○
右當事人間損害賠償事件，上訴人對於中華民國九十一年三月二十一日臺灣臺北地方
法院九十年度訴字第四五五一號第一審判決提起上訴，本院判決如左：
    主      文
原判決關於駁回上訴人後開第二項之訴及假執行之聲請，暨該部分訴訟費用之裁判廢
棄。
被上訴人應給付上訴人新臺幣肆佰伍拾肆萬伍仟伍佰壹拾玖元，及自民國九十年五月
八日起至清償日止，按年息百分之五計算之利息。
第一、二審訴訟費用由被上訴人負擔。
本判決所命給付，於上訴人以新臺幣壹佰伍拾貳萬元為被上訴人供擔保後，得假執行
。
    事      實
甲、上訴人方面：
一、聲明：
  (一)原判決廢棄。
  (二)被上訴人應給付上訴人新臺幣（下同）四百五十四萬五千五百十九元及自民國九
    十年五月八日起至清償日止，按年息百分之五計算之利息。
  (三)願供擔保請准宣告假執行。
二、陳述：除與原判決記載相同，予以引用者外，補稱略以：
  (一)上訴人依與被上訴人簽訂之委託買賣證券受託契約第八條訴請被上訴人不履行交
    割義務而代墊交割款。被上訴人自承在委託買賣有價證券受託契約、櫃檯買賣有
    價證券開戶契約、委託人買賣證券聲明書、同意書、確認書，申購有價證券代扣
    繳委託書、認購（售）權證風險預告書，客戶開設有價證券集中保管帳戶申請書
    、客戶自填徵信資料表、票據交換所第二類票據退票資料查詢簡覆單等開戶資料
    上簽章，且將留存印鑑交付原審共同被告魏莉儒使用，證人陳偉龍證述魏莉儒曾
    交付蓋有被上訴人留存印鑑章之委任授權買賣證券授權書（下稱授權書）給上訴
    人等語，可知魏莉儒曾將該授權書交付上訴人。又依被上訴人之交易明細所載，
    被上訴人於九十年三月十三日開戶買進第一筆股票，至同年五月四日違約交割止
    ，共計成交二千多筆，上訴人依規定於同年四月六日以雙掛號寄送同年三月份對
    帳單至被上訴人指定處所臺北市○○○路八三號一二樓，又於同年月二十七日以
    掛號方式交寄對帳單至上訴人之
    託商業銀行新店分行（下稱中信銀新店分行）提供之交易明細記載，被上訴人曾
    多次以本人名義匯款交割，而被上訴人開戶契約書中，另立有委託人買賣證券聲
    明書、同意書、確認書，其中聲明書部分載明「立書人同意、凡以本留存之同式
    印鑑辦理之有價證券買賣、交割及契約有關事項之變更．．．均視同本人行為；
    ．．．立書人願自行負責」等語，依民法第三條第二項規定，用印章代簽名，其
    蓋章與簽名同效，被上訴人將印鑑交魏莉儒使用，視為本人行為，應負授權人責
    任。倘被上訴人無授權魏莉儒使用銀行帳戶，何以將銀行存摺、印章交付魏莉儒
    ？且自違約發生後迄今，仍未向魏莉儒要求歸還，顯違事理。
  (二)依銀行實務，客戶為超過一百五十萬元以上之存匯行為時，均應核對客戶身分。
    又依財政部之函令及洗錢防制法第七條第一項之規定，銀行接受以被上訴人名義
    匯款，應確認其身分。本件被上訴人於中信銀新店分行交割帳戶計有十二筆匯款
    ，總金額高達一千九百六十二萬二千七百八十六元，其中匯款超過一百五十萬元
    者達六筆，且該帳戶係被上訴人所有，依經驗法則，豈有他人以被上訴人名義匯
    款入該帳戶之理，且金額竟高達近二千萬元，可見此為被上訴人自己匯款無疑。
    再對照被上訴人完備之開戶手續，被上訴人對其開立之帳號第00000000
    00－0號證券交易帳戶（下稱系爭證券帳戶）之證券買賣應負授權之責。
  (三)實務上委託人開立證券帳戶時，應開立交割銀行帳戶，通常證券公司審核開戶資
    格就是否本人開戶為審查，會核對銀行之開戶資料，因銀行行員會確認本人當場
    親自簽章開戶。被上訴人自認銀行開戶是銀行人員拿給伊簽字，且本件所有開戶
    資料均係伊本人簽章，上訴人係經核對銀行簽名印鑑等資料無誤後才准被上訴人
    開戶使用，並無違反規定。被上訴人開立系爭證券帳戶為買賣股票，委由魏莉儒
    代為下單，成交筆數多達二千多筆，且多次以本人名義匯款交割，足證被上訴人
    有授權之事實。
  (四)縱被上訴人所稱將銀行存摺、印章交魏莉儒未取回為真，被上訴人之證券帳戶自
    九十年三月十三日起至同年五月四日止，成交筆數達二千餘筆，其交割銀行帳戶
    款項進出上千萬元，被上訴人不可能不知。且上訴人係因被上訴人擔任報社總編
    輯，曾在多家證券公司開戶買賣證券，經核對銀行開戶文件及印鑑無誤，始准予
    開戶使用。被上訴人其社會歷練較一般人豐富，不可能在未授權情況下，將印鑑
    、存摺、
    使上訴人確信魏莉儒經被上訴人授權買賣股票。且上訴人依規定寄發對帳單，倘
    被上訴並無授權買賣，何以未向上訴人反應或抗議，益見所辯，洵非實在。依民
    法第一百六十九條規定，參以最高法院四十四年度台上字一四二八號判例意旨，
    被上訴人將印章及存摺交與魏莉儒保管使用，足使上訴人信其曾以代理權授與魏
    莉儒，被上訴人亦應負表見代理之授權人之責任。
三、證據：除援用第一審提出者外，補提：系爭授權書、開戶資料、聲明書、客戶交
    易明細表、同意書、確認書、申購有價證券代扣繳委託書、認購（售）權證風險
    預告書、櫃臺買賣第二類股票風險預告書、客戶開設有價證券集中保管帳戶申請
    書、客戶自填徵信資料表、票據交換所第二類票據退票資料查詢簡覆單、客戶基
    本資料變更申請書、聲明書、環華證券金融股份有限公司（下稱環華證金公司）
    開立證券信用交易帳戶申請表、大宗郵資已付掛號郵件收據、交寄大宗掛號函件
    存根、財政部函、被上訴人本人電匯表、其他帳戶往來紀錄表、銀行帳戶表、徵
    信與額度審核表、訊問筆錄為證，並聲請訊問證人陳偉龍、邱淑紋、蘇秀陵，及
    向中信銀函查。
乙、被上訴人方面：
一、聲明：上訴駁回。
二、陳述：除與原判決記載相同者，茲引用之外，補稱：
  (一)被上訴人之證券帳戶開戶後過幾天，中信銀新店分行行員找被上訴人開立證券交
    割帳戶即中信銀新店分行帳號000000000000號（下稱系爭銀行帳戶
    ），被上訴人將開戶資料簽名蓋章後交付，過幾天，魏莉儒說有資料要補，有些
    章沒有蓋到，向被上訴人索取印章，嗣後連同開戶存摺均未取回。被上訴人當時
    相信魏莉儒是上訴人前身協和證券股份有限公司（下稱協和證券公司）新店分公
    司之營業員，故未向魏莉儒取回存摺及印鑑，嗣後透過介紹魏莉儒之陳建霖欲取
    回，但陳建霖亦未取回，被上訴人自行找魏莉儒，亦尋找不著，且認為沒有存錢
    至帳戶，就未過問帳戶之事。
  (二)被上訴人並未在授權書、變更申請書簽章，當時交付魏莉儒是大章，與客戶基本
    資料變更申請書上申請人印章相同，但未授權魏莉儒變更。新的印鑑章較小，非
    被上訴人所有，是遭偽刻的。此案係協和證券公司新店分公司經理陳偉龍和魏莉
    儒聯手詐騙客戶，被上訴人乃被害人，且本件經財政部證券暨期貨管理委員會（
    下稱證期會）調查結果，上訴人有疏失，被上訴人無須負表見代理之授權人責任
    。
  (三)被上訴人並未收到上訴人所稱於九十年四月份寄到臺北市○○○路之對帳單，案
    發後被上訴人前往抗議，上訴人才補寄到臺北市○○○路地址，是同年四月份的
    成交資料。被上訴人於同年四月份並未自報社離職，但不是每天到公司上班，如
    報社收到對帳單應該會轉交被上訴人。本件據魏莉儒表示已清償上訴人四十萬元
    。
三、證據：除援用第一審提出者外，補提：臺灣臺北地方法院檢察署檢察官九十一年
    度偵字第五五一七號起訴書、證期會書函、協和證券公司客戶自填徵信資料表為
    證，並聲請訊問證人陳建霖。
丙、本院依職權調閱臺灣臺北地方法院檢察署九十一年度偵字第五五一七號陳建霖、
    魏莉儒涉嫌違反證券交易法案（下稱刑事案件）卷。
    理      由
一、本件上訴人原為協和證券公司，其法定代理人於九十一年三月二十八日由林德旺
    變更為林國華，協和證券公司嗣於九十一年十月十八日與國票綜合證券股份有限
    公司（下稱國票證券公司）合併，以協和證券公司為消滅公司，國票證券公司為
    存續公司，有上訴人提出之協和證券公司董事會會議記錄摘要、臺北市政府營利
    事業登記證、財政部九十一年八月五日台財證二字第○九一○一四二三七三號函
    、證期會九十一年九月二十六日台財證二字第○九一○一五三四三七號函可稽（
    見本院卷(一)第二六、二七、一二九至一三四頁），林德旺、國票證券公司聲明承
    受訴訟，均無不合，應予准許。
二、被上訴人未於言詞辯論期日到場，核無民事訴訟法第三百八十六條各款所列情形
    ，爰依上訴人之聲請，由其一造辯論而為判決。雖被上訴人於本件言詞辯論終結
    後提出之民事補充理由狀記載，被上訴人係於言詞辯論當日中午赴診所看病，因
    體溫測量為攝氏三七．九度而遵囑留下觀察，至同日下午四時三十分體溫降至攝
    氏三七度始離去，已遲誤言詞辯論時間等語，惟並未提出證據證明，復於受命法
    官九十二年六月四日電話詢問時稱：伊並非主張不得一造辯論，亦無意聲請再開
    辯論，請本院斟酌卷附資料為判決等語，有審理單附卷可稽，且於同年六月十日
    具狀陳明同意上訴人聲請一造辯論而為判決，有其提出之民事補充理由狀可按，
    本院前准上訴人之聲請為一造辯論判決，尚無不合，附此敘明。
三、上訴人主張：被上訴人於九十年三月八日與協和證券公司新店分公司訂立委託買
    賣證券受託契約，開立系爭證券帳戶，其後於中信銀新店分行開立系爭銀行帳戶
    ，且邀原審共同被告魏莉儒為系爭證券帳戶所負債務任連帶保證人，嗣於九十年
    五月四日委託魏莉儒於系爭證券帳戶買進大日開發科技股票七十五萬股，應給付
    成交款及手續費共計一千零四十一萬二千五百六十元，被上訴人未依約履行交割
    義務，伊於九十年五月八日代墊交割款項，迨九十年五月十八日賣出上開股票，
    得價五百八十五萬八千一百一十九元受償，尚餘四百五十四萬五千五百一十九元
    未獲清償等情，依委託證券買賣受託契約第八條規定，求為命上訴人給付四百五
    十四萬五千五百十九元及自九十年五月八日起至清償日止，按年息百分之五計算
    之利息之判決（上訴人於原審併依連帶保證之法律關係，訴請原審共同被告魏莉
    儒如數連帶給付，經原審判決上訴人勝訴，未據魏莉儒聲明不服）。
四、被上訴人則以：伊同事陳建霖以魏莉儒為證券公司營業員為由，介紹伊於協和證
    券公司新店分公司開戶，伊雖於委託買賣證券受託契約、櫃臺買賣有價證券開戶
    契約、委託人買賣證券聲明書、同意書、確認書及系爭銀行帳戶之開戶資料簽名
    、蓋章，然並未在買賣證券授權書簽名蓋章，亦未授權魏莉儒使用系爭證券帳戶
    買賣股票。上訴人收到伊之開戶申請，未依規定以函證向本人知會，且於伊向證
    券交易所及櫃檯買賣中心等單位提出指控後，才寄送對帳單予伊，本件係上訴人
    內部控管不良所致之損害，伊既無授權，亦無表見代理之授權外觀，無須負賠償
    責任等語，資為抗辯。
五、查被上訴人與協和證券公司新店分公司簽訂委託買賣證券授權契約、櫃臺買賣有
    價證券開戶契約、委託人買賣證券聲明書、同意書、確認書，開立系爭證券帳戶
    ，並於中信銀新店分行開立系爭銀行帳戶為證券買賣交易帳戶，嗣魏莉儒於九十
    年五月四日以該證券帳戶買入大日開發科技股票七十五萬股，應給付成交款及手
    續費共計一千零四十一萬二千五百六十元，上訴人於九十年五月八日代墊交割款
    項，迨九十年五月十八日，上訴人將前開股票賣出，得價五百八十五萬八千一百
    十九元，尚餘四百五十四萬五千五百十九元未獲清償等事實，為兩造所不爭，且
    有上訴人提出委託買賣證券授權契約、櫃檯買賣有價證券開戶契約、委託人買賣
    證券聲明書、同意書、確認書、委託書、免交割戶交易明細對帳單、違約申報差
    額損失計算表（見原審卷第八、九、一一至二八頁）為證，堪信為真。
六、上訴人主張：被上訴人授權魏莉儒於系爭證券帳戶買賣股票，應負授權人責任等
    語，惟為被上訴人所否認。經查：
  (一)魏莉儒於上開刑事案件證稱：陳建霖是伊朋友，伊在協和證券工作時，曾向陳建
    霖要求提供帳戶使用，陳建霖介紹伊去找被上訴人．．．在做本案這支股票時，
    與陳建霖純粹是資金的調借，伊曾經請陳建霖幫伊找一下這家公司的資料；因為
    伊帳戶沒有那麼多錢，有資金不足就會跟陳建霖借錢，那幾天陳建霖買的股票有
    跟伊說要交割，但是伊借別人的戶頭買賣股票的資金被金主領走約二千多萬元，
    造成伊短期沒法拿錢出來交割，陳建霖違約交割之前，還有錢在伊手上；伊自八
    十八、八十九年起與陳建霖有資金往來等語（見刑事案件偵查卷調查筆錄），而
    陳建霖於該刑事案件亦不否認與魏莉儒有資金往來等情（見刑事案件第一審九十
    二年四月二十四日、同年五月十三日訊問筆錄，外放證物），魏莉儒除於被上訴
    人之系爭證券帳戶買賣股票發生違約交割情事，尚以第三人曾律人設於群益證券
    股份有限公司中山分公司及建弘證券股份有限公司安和分公司之證券帳戶，於與
    本件同時期之九十年五月七日、八日買進股票發生違約交割之情形，業據魏莉儒
    於前開刑事案件偵查中陳述明確（見刑事案件偵查卷調查筆錄），證人陳建霖證
    稱：本件係由伊幫魏莉儒介紹被上訴人開戶，由魏莉儒拿開戶資料在被上訴人任
    職之報社給被上訴人開戶等語（見本院卷(二)第一九頁），協和證券公司新店分公
    司協理陳偉龍於上開刑事案件調查時亦陳稱：本件是交由魏莉儒拿到被上訴人公
    司辦理，由營業員吳治蓉陪同魏莉儒到被上訴人處，由魏莉儒拿給被上訴人簽名
    等語（見刑事案件偵查卷調查筆錄），佐以魏莉儒於上開刑事案件訊問時陳稱：
    被上訴人同意開戶，開戶完成後，伊自行留用被上訴人之證券存摺及印鑑，開戶
    當時伊曾經詢問被上訴人可否在開戶後借用被上訴人戶頭，被上訴人不置可否，
    伊認為被上訴人同意使用。被上訴人之證券帳戶之證券存摺及印鑑，自開戶至發
    生違約交割時為止，皆由伊保管使用等語．．．（見上開刑事案件偵查卷調查筆
    錄），足證證人陳建霖明知魏莉儒因操作股票欲借用他人帳戶買賣而介紹被上訴
    人開立系爭帳戶供魏莉儒使用，且於魏莉儒資金不足時，提供資金供魏莉儒調度
    使用，證人陳建霖於本院證稱：伊不清楚開戶後有無交付被上訴人存摺，也不清
    楚被上訴人有無同意將帳戶提供魏莉儒做股票，是到四、五月時被上訴人對伊提
    刑事告訴才知道有事情云云（見本院卷(二)第十九頁），顯與事實不符，不足採信
    。
  (二)次查，系爭證券帳戶開戶手續，係由魏莉儒持相關開戶資料前往被上訴人任職之
    報社辦理如前述，被上訴人自承：開戶後證券存摺迄未取回，及魏莉儒前來辦理
    本件系爭證券帳戶開戶手續後幾天，有中信銀的行員找伊開立證券交割的銀行帳
    戶，伊即辦理開立交割帳戶之手續，又過幾天，魏莉儒又說有一些資料要補，來
    索取印章，伊將印章交予魏莉儒，迄未取回等語（見本院卷(一)第四二、八六頁）
    ，足證本件開立系爭證券帳戶係魏莉儒代被上訴人辦理。證人即中信銀承辦本件
    帳戶開戶事宜襄理蘇秀陵證稱：本件係由魏小姐將相關資料交伊辦理開戶，不記
    得是誰來領存摺，如果是營業員來開戶，可能把存摺交給營業員．．．魏小姐之
    前曾帶其他客人來伊銀行櫃檯開戶，協和證券公司有人向伊介紹魏小姐是新來的
    營業員等語（見本院卷(一)第一六六頁），證人即中信銀新店分行經理邱淑紋證稱
    ：領存摺時本人必須帶
    ，所以也會交給營業員，存摺除由營業員代領外，不可能由第三人代領，如果營
    業員來送件，通常是由該營業員來領等語（見本院卷(一)第一一四頁），佐以被上
    訴人於九十年三月八日開立系爭證券帳戶，魏莉儒則自同月十三日起使用該帳戶
    從事股票買賣，至同年五月四日止，交易達二千餘筆，為被上訴人所不爭，並有
    卷附協和證券公司客戶交易明細表（見本院卷(一)第一八四至二一○頁）可參，系
    爭銀行帳戶於上開買賣股票期間，自九十年三月十六日至同年五月二日計存入存
    款十二筆，同年三月十九日至同年五月四日自他人帳戶匯款存入及轉出計三十四
    筆，有上訴人提出之電匯表及往來紀錄附卷可稽（見本院卷(二)第一○、一一頁）
    ，兩造對於系爭帳戶各筆成交紀錄均係魏莉儒下單買賣，系爭證券帳戶僅九十年
    五月四日買進股票未履行給付交割款義務，其餘均按期完成股款交割乙節，並不
    爭執，而魏莉儒為履行買賣股票之交割手續，自須持有該銀行存摺知悉帳號始得
    為之，上訴人對於被上訴人之銀行存摺非被上訴人親自領取乙節，並不爭執，則
    該存摺係魏莉儒領取使用，應堪認定。
  (三)又衡之印章與
    效果，被上訴人將之交付魏莉儒辦理證券開戶事宜，依常理當於辦畢後積極索回
    ，而無任其置放於魏莉儒處之理。被上訴人雖辯稱：魏莉儒將印章拿走幾天後，
    伊就想為什麼印章到現在還沒拿回來，伊沒有到證券公司去找，而叫陳建霖去找
    ，陳建霖說找不到，後來伊自己也找不到魏莉儒．．．銀行開戶後伊亦認為過幾
    天應該拿存摺給伊，但是沒拿來，伊沒有銀行行員的名片，也沒有跟行員留電話
    ，伊就問陳建霖，陳建霖說他會去拿，但後來就沒有下文，伊因為很忙且認為沒
    有錢存進去，所以就沒有去問云云（見本院卷(一)第八七頁），倘被上訴人果真向
    證人陳建霖詢問及向魏莉儒追討無結果，衡之常情，應當向申請開戶之協和證券
    公司新店分公司及中信銀新店分行查詢該證券帳戶及銀行帳戶之存摺是否業經領
    取，始符事理，惟被上訴人自承自九十年三月八日系爭證券帳戶開戶至本件違約
    交割事發之同年五月四日止，均未向該二公司查詢開戶結果及帳戶有無使用情事
    ，顯與事理有違。被上訴人任令魏莉儒持有證券開戶印章使用，對於證券買賣開
    戶有無完成，及所申請之證券存摺及銀行存摺有無領取，於辦理後前後達近二個
    月，均未聞問，且被上訴人開立系爭證券帳戶之開戶資料留存連絡地址為「臺北
    市○○○路八三號十二樓」，開戶申請書「記載事項：每月之買賣對帳單，您要
    用何種方式取得？」欄位，係勾選「寄到本人連絡地址」，及「委託買賣證券受
    託契約」第十一條約定：「貴證券經紀商如有任何通知或催告事項請送達下列地
    址（如未填載，即按委託人〈指被上訴人〉之住址送達）」，「櫃檯買賣有證券
    開戶契約」亦有「乙方（指上訴人）有任何通知或催告事項請送達下列地址（如
    未填載，即按委託人之住址送達）」之約定，而被上訴人並未於「委託買賣證券
    受託契約」、「櫃檯買賣有價證券開戶契約」上開地址欄內填載地址，有上訴人
    提出之開戶申請書、委託買賣證券受託契約、櫃檯買賣有價證券開戶契約在卷可
    稽（見本院卷(一)第九三頁），依上開約定，上訴人之通知或催告即應向被上訴人
    留存之臺北市○○○路八三號一二樓地址送達，堪以認定。被上訴人於九十年三
    月八日開立系爭證券帳戶，魏莉儒則自同月十三日起使用該帳戶從事股票買賣，
    至同年五月四日止，交易達二千餘筆，為被上訴人所不爭，並有卷附協和證券公
    司客戶交易明細表（見本院卷(一)第一八四至二一○頁）可參，其間上訴人業將該
    證券帳戶三月份之對帳單，於同年四月六日以掛號郵件送達被上訴人，有上訴人
    提出大宗郵資已付掛號函件收據回執為憑（見原審卷第九五頁），被上訴人雖否
    認收受該對帳單，然觀之上開收據回執所載，係送達被上訴人上開留存之臺北市
    ○○○路八三號一二樓地址所在之大樓，經該大樓亞士都大廈管理委員會管理員
    代為受領並蓋用印章於上開收據回執，上訴人既已依兩造約定方式寄發對帳單，
    被上訴人並未能證明斯時業已離職乙事，其空言辯稱未收受對帳單云云，尚非可
    採。次查，上訴人提出前開收據回執證明已寄發對帳單予被上訴人，業經被上訴
    人收受如前述，而被上訴人並未證明所收受者非對帳單，依一般證券商係於月初
    寄送前月交易對帳單予客戶核對之常情觀之，應認上訴人已就寄發對帳單予被上
    訴人負舉證責任，被上訴人既未提出反證證明，所辯亦無足採。被上訴人既已於
    九十年四月六日收受系爭證券帳戶之同年三月份對帳單，自應知悉伊之證券帳戶
    遭人自九十年三月八日起從事股票交易，然被上訴人並未向上訴人查詢或爭執系
    爭證券帳戶交易之事，乃遲至同年五月八日本件違約交割情事發生後，始向上訴
    人爭執帳戶遭盜用乙事，並提出告訴（見原審卷第五一至五四頁），倘上訴人未
    同意魏莉儒以伊帳戶操作買賣股票，何以於同年四月初收受對帳單後未向上訴人
    提出爭執，被上訴人至魏莉儒發生違約交割後始提出異議，乃圖卸責，尚難遽為
    被上訴人未同意魏莉儒使用系爭證券帳戶之認定。復參以被上訴人開立系爭證券
    帳戶時，擔任「中國早報晚報捷運快訊」報社之總編輯，為陳建霖之上司等情，
    為被上訴人不爭，被上訴人乃具有一定社會歷練之人，且依上訴人於九十年三月
    八日被上訴人申請開立系爭證券帳戶時製作之徵信與額度審核表所載，被上訴人
    經當時之證券商聯合徵信系統查詢結果，被上訴人所開立之證券交易普通帳戶達
    九戶，信用帳戶達五戶等情，有上訴人提出之徵信與額度審核表附卷可稽（見本
    院卷(二)第三六頁），可知被上訴人非對於證券交易毫無經驗之人，倘被上訴人於
    開立系爭證券帳戶時非概括授權魏莉儒使用系爭證券帳戶買賣股票，並使用系爭
    銀行帳戶為買賣股票之交割帳戶，焉有於填具相關證券及銀行開戶資料後達近二
    個月之久，未查詢開戶結果，亦未索取存摺，尚且於申請證券帳戶開戶後數日將
    開戶印章交付經由證人陳建霖介紹，非屬熟識之魏莉儒迄未取回之理？是魏莉儒
    於刑事案件所述使用系爭證券帳戶係經被上訴人同意乙節，應堪採信，其於原審
    翻異前詞，乃為脫免被上訴人之賠償責任，尚不足採。被上訴人既同意開戶供魏
    莉儒使用操作股票，應認對於魏莉儒以其帳戶所為之買賣股票行為為概括授權。
    被上訴人辯稱未同意或授權魏莉儒使用帳戶買賣股票，違背經驗法則，殊難採信
    。雖魏莉儒於原審陳稱：上開股票是伊自己買賣的，未經被上訴人同意等語（見
    原審卷第四一頁），其翻異前詞，顯係迴護被上訴人之詞，尚非可採。
  (四)被上訴人雖辯稱：上訴人於魏莉儒以伊之帳戶買賣股票時，並未要求魏莉儒提出
    買賣證券授權書，卷附之授權書係魏莉儒事後補簽，且其上伊之印文二枚，下者
    為伊交付魏莉儒之印章，惟並非伊所蓋，上者則非伊之印章，伊未於授權書蓋章
    ，不負授權人責任云云。查依上訴人提出之該授權書日期固記載為九十年三月八
    日即被上訴人申請開戶日，惟其上委任人並無被上訴人之簽名，僅有被上訴人之
    印文二枚，有該授權書附卷可稽（見本院卷(一)第一○一頁），上訴人對於該印文
    下者為被上訴人交付魏莉儒印章，由魏莉儒蓋章，上者則非被上訴人之印章，乃
    魏莉儒所蓋乙節，並不爭執，且證人即協和證券公司新店分公司協理證人陳偉龍
    證稱：被上訴人還沒開戶前，魏莉儒說他在市場上很有實力，有很多績效，找伊
    談手續費折讓之事，．．．後來他介紹朋友來開戶，被上訴人開戶是魏莉儒到上
    訴人公司辦的，．．．伊因沒有看到被上訴人本人，等證券交割之銀行戶頭開戶
    完成後，核對銀行的簽名及印鑑相同，才讓這戶頭開始使用，用了以後伊發現不
    是被上訴人本人下單，依法規必須簽授權書，魏莉儒在三月十幾號補授權書給伊
    ，是在正式開始買賣之後，因為要符合下單日期，所以往前填三月八日，魏莉儒
    提出授權書時，上面只有被上訴人的印章，蓋了兩個印章，伊說還要一份簽名，
    就把這份授權書留著，叫他再補一份有簽名的給伊，但後來都沒有補來，．．．
    伊以口頭通知他補七、八次，他每次都說被上訴人出國或有甚麼事，所以到違約
    交割時都沒有補出來。除了授權書是後來補的以外，其他的資料都是開戶時簽的
    等語（見本院卷(一)第四三頁），足證該授權書係魏莉儒於系爭證券帳戶開戶買賣
    後，應上訴人之要求事後提出，其上雖無被上訴人之簽名，印文一枚非被上訴人
    之印章，一枚雖為被上訴人之印章，惟並非被上訴人所蓋，衡情魏莉儒當係考量
    該枚被上訴人交付之印章若被上訴人需用取回，須再向被上訴人拿取，耗費時程
    ，為圖簡便，乃另取得被上訴人名義之印章一枚，以變更印鑑之方式（如下述）
    取代被上訴人交付之原有印章，始於該授權書上並用二枚印章。然被上訴人既概
    括授權魏莉儒使用伊之帳戶為股票買賣，就令未依證券交易相關法令提出經被上
    訴人簽名之授權書，然無礙被上訴人授權魏莉儒使用系爭證券帳戶為交易之認定
    ，被上訴人此部分之辯解，並非可採。
  (五)被上訴人又辯稱：伊並未申請變更印鑑，客戶基本資料變更申請書及聲明書並非
    伊申請變更，其上所蓋新印鑑，並非伊之印章，伊未授權魏莉儒變更云云。查依
    被上訴人簽訂之「委託人買賣證券聲明書、同意書、確認書」所載：「壹、聲明
    書」約定：「立書人同意，凡以本人留存之同式印鑑辦理之有價證券買賣、交割
    及契約有關事項之變更（如變更地址、電話等），均視同本人行為．．．」等語
    （見原審卷第九頁），則兩造間有關證券交易事宜，上訴人對於被上訴人身分之
    核對，即應以被上訴人留存之印鑑為準。而被上訴人開戶行為完成後，復將印章
    交予魏莉儒如前述，則魏莉儒持該印章申請變更印鑑，並於九十年三月八日蓋用
    該印章於「客戶基本資料變更申請書」（見本院卷(一)第一○二頁），變更印鑑章
    之形式，以新式印章取代被上訴人交付之印章，進而據新式印章蓋用於買賣股票
    之各筆委託書上（見原審卷第一一至二○頁）及變更地址之聲明書上（見本院卷
    (一)第一○三頁），核符兩造前開約定之範圍，且應係為求簡便而為，業如前述，
    被上訴人不得以上開文件之印文非伊之印章所蓋，據而辯稱對於上訴人不生效力
    。
  (六)被上訴人雖謂：伊開戶係魏莉儒持往伊任職處辦理，非伊至上訴人公司當場開戶
    ，上訴人未以函證確認屬委託開戶，不符合臺灣證券交易所股份有限公司營業細
    則」第七十五條之一及財團法人中華民國證券櫃檯買賣中心證券商營業處所買賣
    有價證券業務規則第四十五條規定，開戶未完成，被上訴人無須負責云云。查上
    訴人對於其未以函證確認被上訴人開戶之事實固不爭執，按八十九年一月二十五
    日修正前之「臺灣證券交易所股份有限公司營業細則」第七十五條之一第一項第
    二款固規定：「證券經紀商受理開戶，應依左列規定辦理：二、委託人為有行為
    能力者，得委由代理人代辦開戶手續，代理人應親持本人與委託人之
    及委託人親自簽名蓋章之委託書代為辦理；證券經紀商並應以函證方式確認係屬
    委託開戶」，九十年二月六日修正前之「財團法人中華民國證券櫃檯買賣中心證
    券商營業處所買賣有價證券業務規則」第四十五條第一項第一款亦規定：「證券
    商接受本國自然人或法人開戶應依下列規定辦理：一、客戶為自然人者，應親持
    令上訴人違反主管機關所定相關行政作業程序，未依前述規定於開戶後發函確認
    被上訴人有無委託開戶，仍無礙兩造已訂立有價證券買賣委託契約之效力，況上
    開規定乃為維持證券交易秩序，對於證券商內部管理所為之行政規定，就令有所
    違反，亦僅上訴人應否遭主管機關處分，尚難遽認違反上開規定所為之兩造之委
    託買賣契約無效，被上訴人執此辯稱本件開戶未完成，伊無須負責云云，自非可
    採。
  (七)被上訴人復謂：伊開戶時所填寫之「客戶自填徵信資料表」記載：「四、希望單
    日買賣最高額度四百九十九萬元」，然系爭證券帳戶每日買賣均超過最高額度，
    違反約定云云，然查該客戶自填徵信資料表之性質，乃上訴人為查核開戶者之信
    用狀況所為之調查，供上訴人核准開戶與否或准予從事信用交易額度之參考，屬
    上訴人為控制風險所為之內部控管行為，此參該資料表第四項載有：「希望額度
    在五百萬元以上者，請提供或提示下列資力影本資料：動產．．．、不動產．．
    ．」等語自明（見本院卷(一)第九九頁）。倘上訴人准予超過開戶者自填額度之證
    券交易，乃上訴人自願承擔開戶者可能發生違約交割而求償無著之風險，對於開
    戶者並無不利益可言，非謂上訴人對於超過此金額之證券交易即不得求償，或被
    上訴人即無須負責。系爭證券帳戶之單日買賣金額固有超過被上訴人自填之四百
    九十九萬元，此有上訴人提出之客戶交易明細表附卷可稽（見本院卷(一)第一八四
    至二一○頁），惟此乃上訴人自行承擔增加風險，被上訴人尚不得主張超過之交
    易金額無須負責。被上訴人此部分之抗辯，亦非可取。
  (八)被上訴人辯稱：伊未匯款至系爭銀行帳戶買賣股票，該銀行帳戶進出之款項與伊
    無關，伊無須負責云云。查系爭證券帳戶之交割銀行帳戶於上開買賣股票期間，
    自九十年三月十六日至同年五月二日計存入存款十二筆，同年三月十九日至同年
    五月四日自他人帳戶匯款存入及轉出計三十四筆，有前開電匯表及往來紀錄附卷
    可稽（見本院卷(二)第一○、一一頁），前開十二筆存款係以現金存入，是否為被
    上訴人本人所為存款，固無從得知，而以他人帳戶匯入及匯出至他人帳戶計三十
    四筆金額，本院向中信銀函查，經該銀行以各該帳號僅四戶為該銀行帳戶，分別
    為第三人王惠平、吳治蓉、鄭鳳齡、魏蔡秋蓉等情，有中國信託商業銀行九十二
    年四月三日中信銀作業九二○一二二二○九六號函所附開戶資料及
    卷足憑（見本院卷(二)第二三至二九頁），尚無從證明各該匯款帳戶之第三人與被
    上訴人有何親誼關係，惟就令系爭銀行帳戶之存款及匯款均與被上訴人無涉，然
    被上訴人既同意魏莉儒使用系爭證券帳戶買賣股票為概括授權，該帳戶各該成交
    金額之來源及流向由魏莉儒籌措支應非無可能，此由前述魏莉儒向證人陳建霖調
    度資金各節即可窺之，被上訴人僅單純提供帳戶供魏莉儒使用，並未參與交割金
    額如何支付取回事宜，亦無違反常情之處，是尚難僅憑系爭銀行帳戶之資金往來
    與被上訴人無關，遽為推翻被上訴人授權魏莉儒使用系爭證券帳戶買賣股票之證
    據，被上訴人所辯，亦非足取。
七、綜上，被上訴人開立系爭證券帳戶供魏莉儒操作股票使用，對於魏莉儒以伊帳戶
    買賣股票為概括授權，被上訴人對系爭證券帳戶買賣之股票交割，自應負授權人
    責任。按「委託人對於貴證券經紀商不履行交割代價或交割證券時，即為違約。
    貴證券經紀商得於規定交割時，逕行解除本契約，了結買賣。並處分因委託買賣
    關係所收委託人之財物。其處分所得代價與應付委託人之款項，得合併抵充委託
    人應償付上述應履行之債務，及因委託買賣關係或解除契約所生損害賠償之債務
    ，如尚不足，得向委託人追償之；如有剩餘，應予發還」，兩造約定之委託買賣
    證券受託契約第八條約定甚明。查魏莉儒於九十年五月四日以系爭證券帳戶買入
    大日開發科技股票七十五萬股，應給付成交款及手續費共計一千零四十一萬二千
    五百六十元，上訴人於同年月八日代墊交割款項，迄同年月十八日出售前開股票
    賣得價金五百八十五萬八千一百十九元抵充後，尚餘差額四百五十四萬五千五百
    十九元之事實，為被上訴人所不爭，業如前述，雖被上訴人辯稱：魏莉儒已清償
    四十萬元云云，然為上訴人所否認，被上訴人雖提出載有「茲受到魏小姐現金
    拾萬元正，林國華」之單據一紙為證（見原審卷第四三頁），然該收據之金額與
    被上訴人主張之清償金額不符，且與魏莉儒於原審陳述已清償五十萬元等語（見
    原審卷第九九頁）亦不相符，而該單據亦未載明交付款項之原因，就令屬實，尚
    難遽為認定該金額係清償本件違約交割款項，而被上訴人復未證明魏莉儒清償四
    十萬元之事實，所辯自無可採。次按受任人因處理委任事務支出之必要費用，委
    任人應償還之，並付自支出時起之利息，民法第五百四十六條第一項定有明文，
    上訴人本於有價證券買賣委託契約為被上訴人代墊之上開交割款項，參以上開規
    定，上訴人自得請求自支出即代墊日起計算之利息。上訴人求為判命被上訴人給
    付代墊款四百五十四萬五千五百十九元，及自代墊日即九十年五月八日起至清償
    之日止，按年息百分之五計算之利息，核無不合，上訴人聲請供擔保為假執行之
    宣告，亦無不合，應併予准許。原審為上訴人敗訴判決並駁回其假執行之聲請，
    尚有未洽，上訴意旨指摘原判決此部分不當，求予廢棄，為有理由，應由本院將
    原判決此部分廢棄改判如主文第一、二項所示。
八、兩造其餘攻擊防禦方法，核與判決結果不生影響，不予一一論述，附此敘明。
九、據上論結，本件上訴為有理由。依民事訴訟法第四百六十三條、第三百八十五條
    第一項前段、第四百五十條、第七十八條，判決如主文。
中      華      民      國    九十二    年      六      月      十      日
                              民事第五庭
                                  審判長法  官  黃  熙  嫣
                                        法  官  鄭  傑  夫
                                        法  官  黃  雅  惠
右正本係照原本作成。
如不服本判決，應於收受送達後二十日內向本院提出上訴書狀，其未表明上訴理由者
，應於提出上訴後二十日內向本院補提理由書狀（均須按他造當事人之人數附繕本）
上訴時應提出委任律師或具有律師資格之人之委任狀；委任有律師資格者，另應附具
律師資格證書及釋明委任人與受任人有民事訴訟法第四百六十六條之一第一項但書或
第二項（詳附註）所定關係之釋明文書影本。
中      華      民      國    九十二    年      六      月      十二    日
                                        書記官  徐  淑  琴
附註：
民事訴訟法第四百六十六條之一（第一項、第二項）：
對於第二審判決上訴，上訴人應委任律師為訴訟代理人。但上訴人或其他法定代理人
具有律師資格者，不在此限。
上訴人之配偶、三親等內之血親、二親等內之姻親，或上訴人為法人、中央或地方機
關時，其所屬專任人員具有律師資格並經法院認為適當者，亦得為第三審訴訟代理人
。


司法院資訊處製作；財團法人民間司法改革基金會備份。
